最高法院民事判決                              八十八年度台上字第一○一七號
    上 訴 人  甲  ○
    被上訴人  劉永晴（即祭祀公業劉高管理人）
右當事人間請求拆屋還地繼續審判事件，上訴人對於中華民國八十七年六月二十二日
台灣高等法院台中分院第二審判決（八十七年度上字第二號），提起上訴，本院判決
如左：
    主  文
上訴駁回。
第三審訴訟費用由上訴人負擔。
    理  由
本件上訴人主張：伊因拆屋還地事件，於民國八十六年十月十四日與被上訴人在台灣
彰化地方法院（下稱彰化地院）成立和解，但伊係因不知簽名部分即為和解，且誤以
為僅止於停車棚部分，始在和解筆錄簽名，伊實為錯誤之意思表示，爰撤銷意思表示
等情，求為繼續審判。
被上訴人則以：上訴人已親自在和解筆錄上簽名，不得事後反悔而主張撤銷等語，資
為抗辯。
原審斟酌全辯論意旨及調查證據之結果，以：被上訴人於彰化地院請求上訴人拆屋還
地，上訴人抗辯其已故之母親為被上訴人之派下員，嗣被上訴人提出祭祀公業派下員
系統表及名冊後，上訴人乃承認派下員名冊內並無其名字，彰化地院乃當庭勸諭和解
，經兩造同意，並當庭議定和解條款，記明筆錄，和解筆錄並交由兩造閱覽簽名，是
上訴人主張其不知所簽名部分即為和解云云，自無可採。又被上訴人於第一審起訴時
聲明「被告 (即上訴人）應將坐落彰化縣員林鎮○○○段第八三地號內如附圖所示部
分面積以實測者為準之房屋拆除，並將土地交還原告 (即被上訴人）」，經第一審會
同兩造現場勘驗，並囑託彰化縣員林地政事務所測量後，地政事務所作成複丈成果圖
，標明使用面積為Ａ部分竹片鐵皮房屋○‧○○七二公頃、Ｂ部分鐵架造棚架○‧○
○七七公頃、Ｃ部分磚造房屋○‧○○六○公頃及Ｄ部分空地暨房屋○‧二六三三公
頃，被上訴人旋即依上開複丈成果圖更正訴之聲明為「被告（即上訴人）應將坐落彰
化縣員林鎮○○○段第八三地號內如附圖所示Ａ部分面積○‧○○七二公頃竹片鐵皮
屋頂房屋、Ｂ部分面積○‧○○七七公頃內之鐵架造棚架及Ｃ部分面積○‧○○六○
公頃磚造房屋拆除，並將土地交還原告（即被上訴人）。」此項更正聲明狀繕本復於
八十六年八月十三日送達上訴人收受等情，有起訴狀、勘驗筆錄、員林地政事務所複
丈成果圖、更正聲明狀及送達證書在卷可稽，而兩造係於同年十月十四日成立和解，
並將上開複丈成果圖列為和解筆錄之附圖，且於和解筆錄記載：「被告（即上訴人）
願於民國八十七年十二月三十一日前將坐落彰化縣員林鎮○○○段第八三號，如附圖
所示Ａ部分面積○‧○○七二公頃、Ｂ部分面積○‧○○七七公頃、Ｃ部分面積○‧
○○六○公頃之地上物拆除，並將上開土地交還原告（被上訴人）。」經上訴人當庭
閱覽並簽名等情，有上開和解筆錄正本在卷足憑，足見上訴人於和解時顯然知悉訟爭
標的及和解範圍為除上述複丈成果圖所示Ｂ部分之棚架外，尚包括Ａ、Ｃ部分之房屋
在內。所辯誤認訟爭範圍，僅止於停車棚云云，並無足採，為其心證之所由得，因而
維持第一審所為駁回其繼續審判之請求，經核於法洵無違誤。上訴論旨，仍執陳詞，
指摘原判決不當，聲明廢棄，不能認為有理由。
據上論結，本件上訴為無理由。依民事訴訟法第四百八十一條、第四百四十九條第一
項、第七十八條，判決如主文。
中      華      民      國    八十八    年      五      月     十四     日
                              最高法院民事第五庭
                                  審判長法官  洪  根  樹
                                        法官  謝  正  勝
                                        法官  劉  福  來
                                        法官  黃  熙  嫣
                                        法官  朱  建  男
      右正本證明與原本無異
                                              書  記  官
中      華      民      國    八十八    年      六      月      三      日
                                                                        Ｂ
